臺灣高等法院花蓮分院刑事判決　　　　 99年度上訴字第245號
上　訴　人
即　被　告　高榮越
選任辯護人　曾泰源律師
上列上訴人因妨害自由等案件，不服臺灣花蓮地方法院99年度訴
字第224號中華民國99年10月5日第一審判決（起訴案號：臺灣花
蓮地方法院檢察署99年度偵字第1880號），提起上訴，本院判決
如下：
    主  文
上訴（即強制罪及妨害自由罪部分）駁回。
高榮越上訴駁回部分均緩刑貳年，緩刑期間付保護管束。
    事  實
一、高榮越與蘇珮瑀為夫妻關係，是家庭暴力防治法第3條第1款
    所規定之家庭成員。二人因婚姻生活不睦已進行離婚訴訟中
    ，高榮越於民國99年1月14日在臺灣花蓮地方法院調解後，
    心有不悅，欲找蘇珮瑀理論，乃於同日17時20分許，返回花
    蓮縣花蓮市○○街17號4樓住處，蘇珮瑀見高榮越臉色有異
    ，恐生事端即跑進主臥室廁所內躲避，高榮越即上前追逐，
    並基於使人行無義務之事之犯意，在主臥室廁所內以強暴之
    方式與蘇珮瑀拉扯，強取蘇珮瑀之皮包，而妨害蘇珮瑀使用
    皮包之權利，並將皮包內物品倒出，見蘇珮瑀之錄音筆及行
    動電話，竟另基於毀損之犯意，將行動電話及錄音筆拾起後
    予以砸毀，足以生損害於蘇珮瑀（毀損罪部分業據高榮越上
    訴後撤回上訴而確定；傷害蘇珮瑀部分亦經判決確定）。蘇
    珮瑀揚言報警提出告訴，並欲離開上址，高榮越見狀竟另基
    於妨害蘇珮瑀行動自由之犯意，先將屋內置於大門旁甚為沉
    重之豐田玉石移往門後，使該大門無法開啟，以此非法方法
    阻止蘇珮瑀離去，並將家中電話線扯斷使蘇珮瑀無法報警；
    復向蘇珮瑀恫稱：除非簽下離婚協議書，不然大家一起死等
    語，致蘇珮瑀心生畏懼，且受困屋內無法離去而遭剝奪行動
    自由。迄至同日21時許，蘇珮瑀尋獲家中舊行動電話1只而
    報警求救，警員獲報後前來上址始查獲上情，高榮越共剝奪
    蘇珮瑀行動達3、4小時左右。
二、案經蘇珮瑀訴由花蓮縣警察局花蓮分局報告臺灣花蓮地方法
    院檢察署檢察官偵查起訴。
    理  由
甲、證據能力部分：
    按被告以外之人於偵查中向檢察官所為之陳述，除顯有不可
    信之情況者外，得為證據，刑事訴訟法第159條之1第2項定
    有明文。查證人即告訴人蘇珮瑀於偵查中向檢察官所為之證
    述，業經具結，亦無顯不可信之情形，是依上開規定，認亦
    得作為本案證據。又本案認定事實所引用本件卷證所有之證
    據（文書證據、物證等），被告及辯護人於本院準備程序中
    表示均無意見，同意作為證據等語，迄於本院言詞辯論終結
    前，當事人及辯護人均未表示異議，本院審酌前開書證、物
    證並無違法取證或不適合作為證據之情形，依刑事訴訟法第
    159條之5之規定，認均有證據能力。
乙、實體部分：
一、強制罪部分：
    訊據被告於原審及本院審理時就其在前揭時間、地點對告訴
    人蘇珮瑀為前開強制行為之事實均坦承不諱，核與告訴人即
    證人蘇珮瑀於偵查中及原審審理時證述之情節相符，被告之
    自白堪認與事實相符，可以採信，被告此部分犯行，事證明
    確，堪予認定。
二、妨害自由罪部分：
    訊據被告雖坦承有移動客廳大門旁豐田玉之事實，惟矢口否
    認有何妨害自由之犯行，辯稱：豐田玉雖很重，但我只是把
    它移動一點點，並未將大門完全封死，蘇珮瑀不致於不能出
    去；我是站在客廳門口，請蘇珮瑀不要再出去云云。惟查：
  1.告訴人即證人蘇珮瑀於偵查中及原審審理時對於被告如何搬
    動豐田玉擋住門口使大門無法開啟，致其無法離去，以及如
    何扯斷屋內電話線使其無法報警之事實，均為一致之指述。
  2.證人高喬彤於原審證稱：爸爸不讓媽媽出去，爸爸沒有推倒
    石頭只是移到把門擋住，爸爸差點也跌倒，因為石頭太重了
    ，當時門被擋住了，無法打開；媽媽有衝到門口想要出去，
    但是被爸爸擋住，媽媽要出去的時候，爸爸把她擋住，接著
    才移石頭；爸爸把石頭擋住的時候說不准媽媽出去，爸爸就
    一直逼媽媽簽離婚協議書，媽媽就說她不要，爸爸就很生氣
    ，說今天不簽要死大家一起死，講了三、四次等語。
  3.證人高宥宗於原審證稱：99年1月14日下午5點多時爸爸媽媽
    在客廳為了離婚的事情爭吵，我有聽到爸爸說如果不簽離婚
    協議書，要死大家一起死；爸爸有拿石頭擋住門口不讓媽媽
    出去等語。
  4.又被告於案發當日用以擋住客廳大門之豐田玉體積不小，有
    照片4幀在卷可按，參酌證人高喬彤所述因石頭太重，連被
    告也差點跌倒等情，以及告訴人即證人蘇珮瑀證稱：豐田玉
    大約寬40公分、高1公尺，我當時體重約45、46公斤左右，
    石頭很接近門，我用眼睛看就知道開不了門等語相符，足見
    被告係因蘇珮瑀欲開門離去，乃搬動豐田玉擋住大門，使蘇
    珮瑀無法開門離去，將蘇珮瑀困在屋內，已達剝奪蘇珮瑀行
    動自由之程度。
  5.被告於警詢時亦自承：因蘇珮瑀要去驗傷並對我提告，我在
    緊張之下才會拿風景石擋住大門；因為大門內已有風景石擋
    住大門，所以我沒有用身體阻擋她自由進出等語，其於檢察
    官偵查中亦供稱：蘇珮瑀東西收一收說要告我傷害時，我才
    將家裡的風景石稍微擋住門口；直到9點半時，中山派出所
    的警察配槍到我家等語（偵卷第8頁），足見被告確有移動
    豐田玉擋住大門，以此非法方法剝奪蘇珮瑀行動自由之犯意
    無訛；而蘇珮瑀因無法脫身，直到尋獲舊行動電話始得報警
    前來，方能重獲自由。被告辯稱蘇珮瑀不致於不能出去云云
    ，應屬卸責之詞，無可採信。
  6.被告及辯護人上訴意旨雖以：被告是因當日離婚調解庭後，
    告訴人律師私下電話告以應準備新台幣200萬元，告訴人始
    願離婚，被告一時氣憤，要找告訴人理論，為本案之動機；
    被告推倒豐田玉目的是要告訴人坐下來談離婚事宜，並非要
    妨害告訴人之行動自由，應屬強制罪之接續行為云云。惟被
    告原欲找告訴人理論並拉扯告訴人皮包而妨害告訴人行使權
    利，因告訴人欲離去上址報警提告，被告見狀始將大門旁豐
    田玉移至門旁阻擋告訴人離去，並恐嚇要告訴人簽字離婚等
    情，已如前述，足認被告是在強取告訴人之皮包後，始另行
    起意搬甚重之豐田玉擋住大門阻止告訴人離去，而剝奪告訴
    人之行動自由；而告訴人在屋內雖可走動，但其活動範圍已
    被限制在屋內，無法報警或離開上址，其行動自由顯遭剝奪
    ，自不能因其是受困家中或得在屋內走動，即謂其行動自由
    未被剝奪或僅屬先前強制行為之接續犯行云云。從而，本件
    被告之手段既已達剝奪告訴人行動自由之程度，且係另行起
    意為之，自應認其另犯刑法第302條第1項之剝奪他人行動自
    由罪，自難認為先前強制罪之接續行為（最高法院29年上字
    第3757號、29年上字第2359號判例、93年台上字第3309號判
    決意旨參照），上訴意旨辯稱係強制罪之接續行為云云，自
    非可取。
  7.綜上，本件被告妨害自由之行為，事證明確，被告請求傳喚
    證人高宥宗以證明被告未妨害自由云云，核無必要。被告犯
    行已堪認定，應依法論科。
三、論罪科刑：
  1.按刑法第302條第1項、第304條第1項及第305條之罪，均係
    以人之自由為其保護之法益。而刑法第302條第1項之罪所稱
    之非法方法，已包括強暴、脅迫或恐嚇等一切不法手段在內
    。因之，如以非法方法剝奪他人行動自由行為繼續中，再對
    被害人施加恐嚇，或妨害他人行使權利，仍均屬於非法方法
    剝奪行動自由之部分行為，應僅論以刑法第302條第1項之罪
    ，無另成立同法第304條或第305條之罪之餘地（最高法院89
    年度台上字第780號判決、93年度台上字第3309號判決參照
    ）。次按家庭暴力防治法所稱家庭暴力，係指家庭成員間實
    施身體或精神上不法侵害之行為；所謂家庭暴力罪，係指家
    庭成員間故意實施家庭暴力行為而成立其他法律所規定之犯
    罪，家庭暴力防治法第2條第1款、第2款分別定有明文。本
    件告訴人蘇珮瑀為被告之配偶，彼此間具有家庭暴力防治法
    第3條第1款所稱之家庭成員關係。核被告強取告訴人皮包，
    妨害告訴人使用皮包之權利所為，係犯刑法第304條第1項之
    強制罪；其以豐田玉石阻擋門口，剝奪告訴人行動自由，其
    間並恐嚇告訴人之行為，係犯刑法第302條第1項之剝奪他人
    行動自由罪。
  2.被告所犯強制罪及剝奪他人行動自由罪，犯意各別，行為互
    殊，應分論併罰。
  3.爰審酌被告素行尚可（其雖有傷害告訴人之前科，但犯罪時
    間、地點與本件相同），與告訴人婚姻關係不睦，不能冷靜
    理性面對家庭紛爭，而對告訴人加諸暴力，其犯罪之動機、
    目的、手段、對告訴人身心傷害之程度，及犯罪後尚知坦承
    部分犯行等一切情狀，認原審分別量處被告強制罪拘役30日
    ，妨害自由罪有期徒刑4月，如易科罰金，均以1千元折算1
    日，量刑尚屬妥適，被告上訴否認妨害告訴人行動自由，並
    謂量刑過重云云，尚非可採，應予駁回。
  4.又被告未曾因故意犯罪受有期徒刑以上刑之宣告，有臺灣高
    等法院被告前案紀錄表在卷可按，被告行為時因與告訴人在
    離婚訴訟進行中，其與告訴人育有2名子女尚待被告及告訴
    人照顧，家庭失和，被告身心壓力亦大，因情緒失控致犯本
    案，經此偵、審及科刑教訓應無再犯之虞，所受刑之宣告以
    暫不執行為適當，爰宣告緩刑2年，以啟自新，併依家庭暴
    力防治法第38條第1項之規定，一併諭知在緩刑期內付保護
    管束。
四、公訴意旨另以：被告以豐田玉石阻擋告訴人離去而剝奪告訴
    人行動自由期間，於99年1月14日17時37分許，見告訴人以
    0000000號電話撥打110報案時，扯斷電話線而妨害告訴人行
    使權利一情，因認被告另涉犯刑法第304條第1項強制罪嫌等
    語。惟查：該0000000號電話，係被告所有，此有中華電信
    資料查詢在卷可稽（參偵卷第13頁），被告自有權利禁止告
    訴人使用，是此部分自難認被告有何妨害告訴人行使權利之
    犯行，惟此部分係前開被告剝奪他人行動自由犯行之部分行
    為，爰不另為無罪之諭知。
據上論斷，應依刑事訴訟法第368條，刑法第74條第1項第1款，
家庭暴力防治法第38條第1項之規定，判決如主文。
本案經檢察官朱秋菊到庭執行職務。
中    華    民    國   100    年    4     月    15    日
                  刑事庭審判長法  官  何方興
                              法  官  陳秋錦
                              法  官  林碧玲
以上正本證明與原本無異。
強制罪部分不得上訴；妨害自由罪部分得上訴。
本判決得上訴部分如有不服，應於收受送達後10日內向本院提出
上訴書狀，其未敘述理由者，並得於提起上訴狀後10日內向本院
補提理由書（均須按他造當事人之人數附繕本）「切勿逕送上級
法院」。
告訴人或被害人如對於本判決不服者，應具備理由請求檢察官上
訴，其上訴期間之計算係以檢察官收受判決正本之日期為準。
中    華    民    國   100    年    4     月    15    日
                              書記官  李閔華
附錄本判決論罪科刑法條：
中華民國刑法第302條
私行拘禁或以其他非法方法，剝奪人之行動自由者，處5年以下
有期徒刑、拘役或3百元以下罰金。
因而致人於死者，處無期徒刑或7年以上有期徒刑，致重傷者，
處3年以上10年以下有期徒刑。
第1項之未遂犯罰之。
中華民國刑法第304條
以強暴、脅迫使人行無義務之事或妨害人行使權利者，處3年以
下有期徒刑、拘役或3百元以下罰金。
前項之未遂犯罰之。